臺灣桃園地方法院刑事判決
111年度訴字第390號
公  訴  人  臺灣桃園地方檢察署檢察官 
被      告  鍾秉爲


選任辯護人  戴文進律師
            蔡兆禎律師
上列被告因殺人未遂案件，經檢察官提起公訴（110年度軍偵字
第76號），本院判決如下：
    主  文
本件公訴不受理。
扣案尖刀壹把沒收。
    理  由
一、公訴意旨略以：丁○○與少年乙○○（民國95年10月生，真實姓
    名年籍詳卷）因債務發生糾紛，於民國110年1月29日21時29
    分許，前往桃園市龍潭區大昌路與中豐街路口與乙○○談判，
    於談判過程起爭執，丁○○見乙○○手持預藏之黑色短刀（下稱
    扣案尖刀），見狀向前奪下前開黑色短刀後，丁○○明知胸部
    為人體重要部位，主觀上可預見如以刀刃刺擊，將造成胸部
    內心臟血管破裂而大量出血致死亡之結果，竟基於殺人之不
    確定故意，持刀往乙○○左側胸部刺擊，使乙○○流血倒地，受
    有左側胸壁穿刺傷併氣血胸之傷害，鍾秉為隨即逃逸。而乙○○遭刺擊後，隨即送往醫院急救，始未致生死亡之結果而未
    遂。嗣乙○○之父甲○○報警，於翌（30）日0時40分許，經警
    循線，始查悉上情，並扣得作案用之黑色短刀1把。因認被
    告涉犯刑法第271條第2項、第1項之殺人未遂罪嫌等語。
二、按認定不利於被告之事實，須依積極證據，苟積極證據不足
    為不利於被告事實之認定時，即應為有利於被告之認定，更
    不必有何有利之證據（最高法院30年上字第816號判例參照
    ）。又按殺人（含未遂）與傷害之區別，應以有無殺意為斷
    ，即行為人於下手時有無決意取告訴人之生命為準。至被害
    人受傷之程度，告訴人受傷處是否為致命部位，及傷痕多寡
    ，輕重如何，僅足供認定有無殺意之參考，究不能據為區別
    殺人未遂與傷害之絕對標準，故不能僅因告訴人受傷之位置
    係屬人體要害，即認定加害人自始即有殺害告訴人之犯意。
    故而判斷行為人於行為當時，主觀上是否有殺人之故意，除
    應斟酌其使用之兇器種類、攻擊之部位、行為時之態度、表
    示外，尚應深入觀察行為人與告訴人之關係、衝突之起因、
    行為當時所受之刺激、下手力量之輕重，告訴人受傷之情形
    及行為事後之態度等各項因素綜合予以研析（最高法院18年
    上字第1309號判例、94年度台上字第6857號、89年度台上字
    第6958號判決意旨參照）。再以銳利刀器揮刺告訴人，固非
    不能置人於死地，然其下手情形如何，與其是否確有殺人之
    決意，不無關係，自應參酌當時之情況，視其下手之輕重、
    方法，及揮刺之部位等各該外在客觀因素，以為行為人內心
    主觀犯意之判斷（最高法院98年度台上字第1385號判決要旨
    參照）。
三、公訴意旨認被告涉犯上開殺人未遂罪嫌，無非係以被告丁○○
    於警詢、偵查中之供述、被害人即證人乙○○於警詢、偵查中
    之指訴及結證、桃園市政府警察局龍潭分局扣押筆錄、扣押
    物品目錄表、扣押物品證明書、DNA鑑定書及現場勘察採證
    紀錄表各1份、刑案現場相片及監視器翻拍照片共11張、被
    害人乙○○之國軍桃園總醫院之病歷資料、護理紀錄、診斷證
    明書及國軍桃園總醫院111年1月17日醫桃企管字第11100007
    06號函文及其後附病情內容回復表、病歷資料各1份等為其
    主要論據。訊據被告固坦承有持扣案尖刀揮刺被害人乙○○身
    體1下等情不諱，惟矢口否認有何殺人犯行，辯稱：伊當時
    係因被害人持刀威脅伊，情急之下才拾起地上刀子揮刺被害
    人以反制其進一步攻擊，伊只有傷害之行為，並無殺人故意
    等語；辯護人亦為被告辯護稱：被告僅係為阻止乙○○之攻擊
    而刺傷乙○○，無殺害乙○○之故意，僅成立傷害罪等語。經查
    ：　
　㈠被告丁○○與被害人即少年乙○○因債務發生糾紛，於110年1月2
    9日21時29分許，前往桃園市龍潭區大昌路與中豐街路口與
    乙○○談判，於談判過程發生衝突，丁○○見乙○○手持預藏之扣
    案尖刀脅迫，遂與乙○○扭打，致乙○○所持扣案尖刀掉落地面
    ，被告拾起扣案尖刀後，持刀往乙○○左側身體刺擊1下，使
    乙○○受有左側胸壁穿刺傷併氣血胸之傷害，鍾秉為隨即逃逸
    。而乙○○遭刺擊後，隨即送往醫院急救，嗣乙○○之父甲○○報
    警，於翌（30）日0時40分許，經警循線，始查悉上情，並
    扣得作案用之黑色短刀1把之事實，業據被告於警詢、偵查
    中及本院審理時坦承不諱（見110年度軍偵字第76號卷〈下稱
    偵卷〉第11至15、139至140頁，本院111年度訴字第390號卷〈
    下稱本院卷〉第55、59頁），核與被害人乙○○於警詢、偵查
    中及本院審理時、證人即少年孫○傑於警詢證述之情節相符
    （見偵卷第25至26、160至161頁），並有桃園市政府警察局
    龍潭分局扣押筆錄、扣押物品目錄表、扣押物品證明書、桃
    園市政府警察局龍潭分局110年8月13日龍警分刑字第110001
    8561號函附之內政部警政署刑事警察局110年7月27日刑生字
    第1100059207號鑑定書（DNA鑑定書）及現場勘察採證紀錄
    表各1份、刑案現場相片及監視器翻拍照片共11張、被害人
    乙○○之國軍桃園總醫院之病歷資料、護理紀錄、診斷證明書
    、國軍桃園總醫院111年1月17日醫桃企管字第1110000706號
    函文及其後附病情內容回復表、病歷資料、本院當庭勘驗案
    發現場監視器錄影光碟筆錄各1份附卷可佐（見偵卷第43至5
    1、55至61、77至132、145至152、165、171至256頁，本院
    卷第55至58頁），此部分事實，首堪認定。
　㈡本院當庭勘驗案發現場錄影光碟結果如下：「一、勘驗標的
    ：檔名『00000000_21h05m_ch02_1920x1088x5』影片。勘驗結
    果：21：09：05（畫面左上角顯示時間，下同）起1名身著
    黑色連身外套帽T、藍色牛仔長褲之男子（下稱甲男即孫○傑
    ，下同）由畫面下方人行道往前奔跑，跑出畫面上方。21：
    09：21起甲男又自畫面上方人行道跑入畫面，消失在畫面下
    方。21：16：04起甲男騎乘車號000-0000號普通重型機車駛
    入畫面人行道停放在店家門口，隨即打開機車置物箱，拿出
    紅藍色全罩式安全帽戴上，隨後2名男子一同出現在甲男後
    方，其中1名頭戴白色安全罩式安全帽、深色外套、灰色長
    褲（下稱乙男即鍾秉為，下同）、另1名身著深色連身帽T、
    黑色長褲（下稱丙男即乙○○，下同），3人站立於機車旁交
    談。21：16：43起甲男騎車離去，乙男與丙男面對面站立在
    原處對峙，丙男疑似以左手在腰際抽出物品交到右手，並對
    乙男狀似喝斥，此時可見丙男左手持1黑色尖銳器物（即扣
    案尖刀），持續朝乙男逼近，並以左手推乙男身體，隨即拿
    起扣案尖刀抵住乙男脖子，2人持續站立對峙，乙男拿出手
    機觀看，丙男將扣案尖刀放下，握在左手，2人持續對峙。2
    1：17：34起乙男隨即抓住丙男脖子，2人開始扭打，並推擠
    至慢車道上。21：17：38起丙男所持扣案尖刀掉落於地面，
    乙男將丙男壓制於地面，並揮動右手揮打丙男身體，此時因
    2人上半身在畫面外，無法辨識揮打之身體部位。21：17：4
    9起乙男轉身拾起地面上之扣案尖刀，復行壓制丙男並持續
    扭打，然因2人身體大部分離開畫面故無法辨識扭打情形，
    依然可見乙男右手所持扣案尖刀有朝丙男揮動之情形。21：
    18：15起乙男放開丙男起身站立，手持扣案尖刀走回畫面中
    央，復朝丙男方向走出畫面，至影片結束。二、勘驗標的：
    檔名『00000000_21h05m_ch03_1920x1088x5』影片。勘驗結果
    ：21：06：11起丙男騎腳踏車出現在畫面上方之人行道後消
    失在畫面中。21：06：37起丙男走進畫面上方，又往回走，
    站立於人行道後消失在畫面中。21：11：38起丙男出現在畫
    面中上方人行道，站立於人行道。21：12：18起甲男出現在
    丙男身體左側，乙男騎乘機車（即車號000-0000號普通重型
    機車）前來停於甲男、丙男旁邊，3人狀似對話。21：15：5
    3起乙男下車，改由甲男騎乘該機車行駛於人行道並停放於
    店家門口，乙男、丙男走向甲男停放機車處，甲男自機車置
    物廂拿出紅藍色相間之全罩式安全帽戴上，3人在現場交談
    。21：16：43起甲男騎上開機車駛離現場。現場剩乙男、丙
    男在場站立對話。21：16：55丙男右手持扣案尖刀，持續朝
    乙男逼近，並以左手推乙男身體，隨即拿出扣案尖刀抵住乙
    男脖子，2人持續站立對峙，乙男拿出手機觀看，丙男將扣
    案尖刀放下握在右手，2人對峙。21：17：35起乙男隨即抓
    住丙男脖子開始扭打，2人推擠至慢車道上。21：17：38起
    丙男所持扣案尖刀掉落於地面，乙男將丙男壓制於地面，並
    揮動右手揮打丙男身體。21：17：48起乙男轉身拾起地面上
    之扣案尖刀，復行壓制丙男，並持尖刀抵住丙男脖子後，乙
    男繼續壓制丙男於地面，以左手對丙男揮拳。21：18：10起
    乙男舉起右手所持尖刀，朝丙男的左側身體揮刺1下，揮刺
    後隨即起身放開丙男，2人均站立在車道上對峙，乙男以左
    手揮丙男身體1下後隨即持刀走回人行道，又走向丙男，將
    丙男推向慢車道後，在一陣推擠後，乙男放開丙男並走離開
    畫面。21：19：23起乙男手持安全帽自畫面左方走向站立於
    人行道上之丙男與其推擠，並用腳踢丙男，復將丙男拉回畫
    面中，繼續用腳踢及扭打，之後消失在畫面中。21：20：24
    起丙男走出畫面，消失在畫面中。21：20：45起乙男騎乘機
    車離開。21：21：26起甲男出現在畫面人行道上，丙男也出
    現在人行道上，2人站立在人行道上，隨即2人消失在畫面中
    。」，由此可知，本件係乙○○先自身上取出預藏之扣案尖刀
    抵住被告脖子，被告則乘被害人不注意之際，抓住被害人脖
    子而與其扭打，並一路推擠至馬路上，致被害人手中之尖刀
    掉落地面，被告遂將被害人壓制於地面，並朝被害人身體揮
    拳，繼而轉身拾起地面之扣案尖刀抵住告訴人脖子，並以扣
    案尖刀朝被害人身體左側揮刺1刀後，隨即放開告訴人，2人
    隨後起身站立於路旁對峙等情，堪以認定，足見被告並無攜
    帶扣案尖刀趁機行兇之預謀殺人情事，應屬無訛。　
　㈢證人即被害人乙○○於偵查中先稱：刀子不知道是誰的，我也
    沒有看到被告從何處拿刀，我自己身上沒有刀，那把刀是被
    告的等語，後又改稱：是我先拿刀沒錯，但被告看我拿刀就
    把刀搶走，把我壓在馬路上，就直接刺我，我是要拿刀來玩
    ，但被告就搶過去了等語（見偵卷第160至161頁），已見證
    人之證述前後不一，尚難憑信。嗣其於本院審理時復證稱：
    我不認識被告，也沒有欠被告錢，但被告要向我幫他機車加
    油而向我追討6,000元的油錢，我不給被告，所以才會拿扣
    案尖刀抵抗被告，該扣案尖刀是案外人即少年孫○傑放在被
    告機車置物箱內，是我從被告之機車置物箱內所取出，當時
    被告就把我摔倒在馬路上，並把我壓在地上毆打，我沒有打
    被告，被告有拿扣案尖刀刺我一下，之後發生的事我記不清
    楚等語（見本院卷第125至135頁），亦與上揭勘驗案發現場
    監視器光碟內容部分不符，蓋從上揭勘驗內容顯示係乙○○自
    身上取出預藏之扣案尖刀，並未見少年孫○傑有將3把刀械放
    置於被告之機車置物箱內，亦未見乙○○有打開被告機車置物
    箱拿取扣案尖刀之事實，是乙○○指稱本件扣案尖刀係被告所
    有，並非其所攜帶之刀械云云，要與事實不符，難為不利被
    告之認定。
　㈣被告固有持扣案尖刀揮刺被害人左側身體之行為，然由上揭
    本院勘驗案發過程錄影畫面可知，被告僅係在壓制被害人過
    程中，拾起地上之扣案尖刀順勢揮向告訴人身體側邊一下，
    並無刻意朝被害人身體要害之頭、頸、胸、腹等處下手，且
    無連續揮刺被害人之情事，況被告揮刺被害人一下後隨即放
    開被害人，被害人亦能自行起身，繼而與被告於路邊對峙並
    持續發生肢體衝突，事後亦能找尋路人幫忙撥打119叫救護
    車送醫，並且自行就醫，尚無倒地不起之情形，且地面亦未
    見有被害人血跡，足見被害人並無大量出血情形，參以國軍
    桃園醫院病歷紀錄錄單所載其於急診當時「體溫（C）：36.
    9度、脈搏（次/分）：107、呼吸（次/分）：18、血壓（mm
    Hg）：147/85，GCS（E/V/M昏迷指數）：E4M6V5（共15分，
    滿分）」等情（見偵卷第129、231頁），足見被害人於送醫
    當時，意識清楚，心跳、呼吸及血壓均尚屬正常，生命徵象
    徵定，應無立即之生命危險；雖國軍桃園醫院於回函中載稱
    ：張員於110年1月29日遭人刺入左側胸壁，於急診室會診胸
    腔外科評估，因血氧濃度過低（89%），研判可能已刺傷肺
    臟器官，導致氣體交換受影響及低血容性休克等問題，當下
    於急診室緊急進行胸管置入手術。由於管內為大量血水，故
    再次評估，緊急進入開刀房接受胸腔內視鏡手術，術中發現
    左上肺葉確實有一長達4公分撕裂傷，當下進行自動切開縫
    合槍進行縫合修補及止血粉的治療，已順利轉至普通病房療
    養。此病患當下若是無送至急診室就醫，初步有可能導致大
    量及氣體交換受損之可能，導致死亡。」等語（見偵卷第17
    3頁），然被害人於受傷後仍可自行上救護車，就醫當時尚
    能清楚告知醫生其致傷原因，意識清楚等情，業據被害人自
    陳在卷（見本院卷第134頁），核與其卷附病歷資料所載「
    轉運病人嚴重程度C級（即病情穩定）」（見偵卷第177頁）
    、「和認識的人起爭執，對方拿刀刺左胸及左臉，現左肋骨
    痛」等語相符（見偵卷第129頁），是被害人於就醫時並無
    意識不清或胡言亂語之情形，而醫院亦未曾發布病危通知，
    足其見病況尚非嚴重，況被害人經急診室緊急處置後，其血
    氧濃度已回升至98%至100%，亦有上揭醫院之被害人急診護
    理紀錄單在卷可查（見偵卷第237頁），已無立即之生命危
    險，堪以認定。再被害人於108年1月30日住院治療至同年2
    月5日出院止，前後住院僅6日，時間不長，且經治療後業已
    復原，現能完全自理生活並於敦品中學執行感化教育中等情
    ，亦據證人乙○○自陳在卷（見本院卷第134至135頁），足見
    被害人所受傷已復原並無重大後遺症，益徵被告於下手之際
    ，尚有所節制，是其辯稱僅有傷害被害人之故意等語，堪以
    採信。
　㈤扣案尖刀1把，刀身為黑色、鋼材，全長約18.5公分、寬約2
    公分，刀刃開鋒部分長約5公分，刀把以棉繩纏繞，刀尖銳
    利等情，此有本院勘驗筆錄1份及照片共2張在卷足稽（見本
    院卷第115、117、124頁），是該尖刀體積偏小，刀刃不長
    ，尚與坊間所見開山刀、藍波刀或折疊刀等具嚴重殺傷力之
    刀械有別，加上當時被害人身穿較厚之連身帽T阻擋，被告
    以此尖刀揮刺被害人腋下1下，僅造成被害人左腋下約1×1公
    分之穿刺傷口（見偵卷第242頁），並未穿刺胸腔（見偵卷
    第177頁），尚難遽認足以致命。況該尖刀為被害人所有，
    持以恐嚇被告之用，被告係於壓制被害人過程中，轉身拾起
    地上尖刀反擊被害人，應無瑕審視該尖刀是否鋒利、可否致
    人於死，難認其主觀上有殺人之故意。  
　㈥本件起因於案外人即少年孫○傑積欠被告6,000元之債務，少
    年孫○傑請被害人出面代為償還，嗣雙方見面後，被告即向
    被害人索討上開債款，然遭被害人拒絕並持刀威脅所引發之
    衝突等情，業據被告供陳在卷（見本院卷第143頁），是被
    告與被害人間素不相識，亦無仇恨，衡情應無為此細故而萌
    生殺人犯意之必要，且被告相約被害人外出談判，僅係1人
    徒手，並無糾眾助勢或攜帶刀械之情事，是被告應無對被害
    人實施重大暴力行為之犯意，亦堪認定，故本件被告係因遭
    被害人持刀抵住脖子後，一時情急，隨手拾起地上尖刀揮刺
    被害人，以壓制其進一步之攻擊舉動，尚符實情，是被告辯
    稱其係為反制被害人並無殺人之故意，堪認非虛。
　㈦被告於案發後，已表示歉意，並積極與告訴人即被害人乙○○
    之父甲○○成和解，同意賠償新臺幣（下同）42萬元，而以分
    期給付方式，自111年9月起，於每月10日前匯款3萬5,000元
    至告訴人之帳戶，並當場給付第1、2期款項共7萬元予告訴
    人，而獲得告訴人及被害人諒解等情，有本院審理筆錄及和
    解筆錄各1份在卷足憑（見本院卷第126、145、153至154頁
    ），足認被告於案發當時係一時衝動之傷害行為，事後已有
    悔意，並展現誠意賠償告訴人，其無致告訴人於死之犯意甚
    明。
　㈧綜上所述，被告雖有拿前揭扣案尖刀揮刺被害人，並造成被
    害人受有上述傷害，然依本案事證，尚難遽認被告行為時主
    觀上係基於致被害人於死之殺人故意，或縱被害人死亡亦不
    違背其本意之不確定故意，僅足認定被告主觀上係基於傷害
    之犯意而攻擊被害人。本案證據既不足以證明被告有公訴意
    旨所指之殺人犯意，公訴意旨認被告係犯刑法第271條第2項
    、第1項之殺人未遂罪嫌等語，即有未洽。
五、按告訴乃論之罪，告訴人於第一審辯論終結前，得撤回其告
    訴；告訴經撤回者，法院應諭知不受理之判決，刑事訴訟法
    第238條第1項及第303條第3款分別定有明文。次按刑事判決
    得就起訴之犯罪事實變更檢察官起訴所引應適用之法條者，
    以科刑或免刑判決為限，檢察官以殺人未遂罪嫌起訴，經審
    理結果，認為被告所犯實為傷害罪，既經撤回告訴，其追訴
    條件即有欠缺，法院應逕為不受理之判決，毋庸適用刑事訴
    訟法第300條規定而變更起訴法條（最高法院71年度台上字
    第6600號判決意旨參照）。查被告持扣案尖刀傷害被害人乙○○之行為，本院認被告係犯刑法第277條第1項之傷害罪，依
    刑法第287條前段規定，須告訴乃論。茲告訴人即被害人乙○○之父甲○○與被告當庭達成和解，告訴人甲○○、被害人乙○○
    均已具狀撤回對被告之告訴等情，有本院審理筆錄1份及刑
    事撤回告訴狀2份在卷可參（見本院卷第123、145、147、14
    9頁），依前開規定，本案自應諭知不受理之判決。
六、沒收部分
    按供犯罪所用、犯罪預備之物或犯罪所生之物，屬於犯罪行
    為人者，得沒收之；又刑法第38條第2項、第3項之物、第38
    條之1第1項、第2項之犯罪所得，因事實上或法律上原因未
    能追訴犯罪行為人之犯罪或判決有罪者，得單獨宣告沒收，
    同法第38條第2項前段、第40條第3項分別定有明文。查扣案
    尖刀1把，雖非被告所有，然被告持以行兇後，將之攜離案
    發地點並帶回住處丟棄，嗣為警尋獲，堪認被告對該扣案尖
    刀具有事實上之處分權，業據被告供承在卷（見本院卷第14
    1頁）。本案雖因告訴人於本院審理中已撤回告訴，而應為
    公訴不受理之諭知，然被告涉有傷害犯行，僅因上揭法律上
    原因未能判決有罪，爰依上開規定，就扣案尖刀1把單獨宣
    告沒收。
據上論斷，應依刑事訴訟法第303條第3款，刑法第38條第2項前
段、第40條第3項，判決如主文。
本案經檢察官丙○○提起公訴，檢察官李孟亭到庭執行職務。
中　　華　　民　　國　111 　　年　　9 　　月　　21　　日
                  刑事第十四庭審判長法  官  江德民
                                    法  官  程欣儀
                                    法  官  吳天明
以上正本證明與原本無異。
如不服本判決應於收受送達後20日內向本院提出上訴書狀，並應
敘述具體理由；其未敘述上訴理由者，應於上訴期間屆滿後20日
內向本院補提理由書（均須按他造當事人之人數附繕本）「切勿
逕送上級法院」。告訴人或告訴人如對於本判決不服者，應具備
理由請求檢察官上訴，其上訴期間之計算係以檢察官收受判決正
本之日期為準。
                                    書記官  高慈徽
中　　華　　民　　國　　111 　年　　9 　　月　　22　　日